臺北高等行政法院判決
　　　　　　　　　　　　　　　　　　 93年度訴字第03358號
　　　　　　　　　　　　　　　.
原　　　告　甲○
訴訟代理人　龍躍天律師
複　代理人　陳俊宏律師
輔　佐　人　乙○○
被　　　告　經濟部智慧財產局
代　表　人　蔡練生（局長）
訴訟代理人　戊○○
參　加　人　大昶貿易行股份有限公司
代　表　人　丙○○（董事長）
訴訟代理人　丁○○
上列當事人間因新型專利舉發事件，原告不服經濟部中華民國93
年8月20日經訴字第09306224830號訴願決定，提起行政訴訟。本
院判決如下：
　　主  文
原告之訴駁回。
訴訟費用由原告負擔。
　　事  實
一、事實概要：
  (一)參加人前於民國（下同）90年3月6日以「永電磁吸盤之改良
    構造」，申請專利範圍：「1.一種永電磁吸盤之改良構造，
    其主要包含有：底座、面板、線圈、磁石、導磁板、主磁極
    、副磁極、及隔磁板等組合構件，其組合係由線圈包圍磁石
    和主磁極形成一個串聯迴路，經控制器給予額定電壓後，瞬
    間將磁石充磁化，再藉由主磁極和副磁極經由面板誘導形成
    一個封閉型磁場，藉此磁場可將被吸著之鐵材完成一個磁場
    迴路而達到吸磁之目的為其特徵者。2.依申請專利範圍第1
    項所述永電磁吸盤之改良構造，其中線圈係以被覆花線一次
    繞線完成，線圈中無接點者。」向被告申請新型專利，經被
    告編為第00000000號審查，於92年1月29日准予專利，於同
    年3月11日公告，並於公告期滿後，發給新型第201840號專
    利證書（下稱系爭案）。
  (二)嗣原告於92年7月30日，引證89年11月13日申請、90年10月
    11日公告之第000000000號「電磁盤結構改良」新型專利案
    （下稱引證案），以系爭案違反核准時專利法（下簡稱專利
    法）第98條之1、第105條準用第27條第1項及第104條第1項
    第3款之規定，對之提起舉發，案經被告審查，於93年3月11
    日以（93）智專3（2）04060字第09320233640號專利舉發審
    定書（下稱原處分）為「舉發不成立」之處分。原告不服，
    提起訴願，遭駁回後，遂向本院提起行政訴訟。
二、兩造聲明：
　(一)原告聲明求為判決：
    1.訴願決定、原處分均撤銷。
    2.判命被告應就原告92年7月30日舉發案作成舉發成立之行
      政處分。
    3.訴訟費用由被告負擔。
　(二)被告及參加人聲明求為判決：
    1.駁回原告之訴。
    2.訴訟費用由原告負擔。
三、兩造之爭點：
    系爭案與引證案所附說明書或圖式載明之內容是否相同？
　(一)原告主張之理由：
    1.查引證案之申請日早於系爭案之申請日，但公告日晚於系
      爭案之申請日，根據被告專利審查基準第2-2-12頁，所謂
      「由於申請在先並經核准專利之新型，在後申請案申請當
      日之前，尚未公告於專利公報，因此後申請案之新型並無
      申請前已見於刊物之情事，依理於申請當日應無不具有新
      穎性的道理，惟法律為顧及專利權之專有排他性及一新型
      一專利原則，乃將此等先申請案所記載之新型以法律擬制
      （legal fiction）為既有技術，而使後申請案之新型不
      具新穎性.... 」因此，引證案具有足夠之證據能力及證
      明力，用以證明系爭案喪失法定之新穎性，為此，引證案
      具證據適格之能力，合先敘明。
    2.被告指出，引證案未揭示系爭案申請專利範圍第1項（獨
      立項）中之隔磁板（8）構件，且兩案結構特徵亦實質不
      同，故引證案自不足以證明系爭案不具新穎性。系爭案之
      專利申請範圍獨立項揭露了一種永電磁吸盤之改良構造，
      其主要包含：底座（1）、面板（2）、線圈（3）、磁石
      （4）、導磁板（5）、主磁極（6）、副磁極（7）及隔磁
      板（8）等組合構件，其組合係由線圈包圍磁石（4）和主
      磁極（6）形成一串聯迴路，經控制器給予額定電壓後，
      瞬間將磁石（4）充磁化，再藉由主磁極（6）和副磁極（
      7）經由面板（2）誘導形成一封閉形磁場，藉此磁場可將
      被吸著之鐵材完成一個磁場迴路而達到吸磁之目的為其特
      徵者。引證案則揭露一種電磁盤結構改良，其主要包含有
      一電磁盤（10），分為一上蓋（11）及一底座（12），在
      該底座（12）內具有一隔板（13），及在隔板（13）上設
      有數導磁板（14），在導磁板（14）與導磁板（14）之間
      置放數個永久磁石（21）、充磁磁石（22）二個為一小單
      元，以利用該電路控制盤（30），控制電壓將該充磁磁石
      （22）充磁，以配合該永久磁石（21），利用該導磁板（
      14）形成一封閉磁場穿透該上蓋（11），以將待加工物吸
      附於該上蓋（11）之上。查系爭案與引證案整體結構特徵
      實質相同，系爭案與引證案皆是採用磁石與線圈（充磁磁
      石），利用控制器（電路控制盤）給予額定電壓後，將磁
      石（充磁磁石）充磁化，再藉由主磁極和副磁極（永久磁
      石）經由面板（上蓋）誘導形成一封閉形磁場，以將鐵材
      （待加工物）吸著於該面板（上蓋）。系爭案與引證案之
      結構配置相仿，運用之原理相同，故系爭案與引證案整體
      結構特徵實質相同。又系爭案之隔磁板（8）構件為非必
      要構件，系爭案所指之隔磁板，其功能在於將主磁極及副
      磁極區隔開來，以供磁力線由主磁極發射至副磁極，形成
      封閉形磁場，以將鐵材吸著於該面板，然在去除此隔磁板
      後，其並不會影響主磁極發射磁力線至副磁極。如同馬蹄
      形磁鐵所具有之結構，其在U形兩端中間並無任何之隔磁
      板，然其磁力線仍由馬蹄形之一邊頂端（N極）向上發射
      並繞一圓弧入射至另一邊頂端（S極），馬蹄形磁鐵兩端
      之中間區域並不需要設置隔磁板，其並不影響磁力線由N
      極到S極，且馬蹄形磁鐵為市面上廣泛使用之磁鐵，若其
      設立隔磁板設置下能增加其效能（N極到S極的磁力線數目
      ），為何市面上無相關之產品推出，也就是說其隔磁板對
      於馬蹄形磁鐵來講，無實質之功效，其為一非必要之構件
      ，早為熟習該項技術者所週知。系爭案之主磁極與副磁極
      ，其在平行排列後可以視作為馬蹄形磁鐵之兩端，因此如
      同馬蹄形磁鐵一樣，系爭案之隔磁板，其無任何之功效，
      其為一非必要構件當無疑問，此點由系爭案之創作詳細說
      明，對於隔磁板這個構件之功效與作用隻字未提，亦可得
      到相同之結論。
　　3.系爭案與引證案之差異只在於系爭案將非必要構件納入申
      請專利範圍內，然而要比較系爭案與引證案是否相同，其
      應針對兩案之必要構件加以比對，因此吾人可說系爭案相
      對於引證案而言，其必要構件皆已被引證案所揭露，其不
      具有法定之新穎性；系爭案有違專利法第98條之1，難謂
      系爭案具有法定專利之新穎性。
　(二)被告主張之理由：
  　查系爭案必要構件係包含：底座（1）、面板（2）、線圈（
    3）、磁石（4）、導磁板（5）、主磁極（6）、副磁極（7
    ）、及隔磁板（8）等組合構件；而引證案揭露一具有整流
    組件（31）、計時器（T1、T2、T3）、電磁閥（MA、MB、MC
    ）、繼電器（RY1、RY2）之電路控制盤（30），一具有永久
    磁石（21）、充磁磁石（22）等組件；整體觀之，引證案未
    揭示系爭案申請專利範圍第1項隔磁板（8）構件，且引證案
    專利說明書（含圖式）載明之內容與系爭案相較，整體結構
    特徵實質亦不同，故引證案不足以證明系爭案不具新穎性。
  (三)參加人主張之理由：
    1.針對系爭案申請專利範圍第1項（獨立項）之功能說明如
      下，隔磁板（8）是在面板（2）上，將主磁極（6）及副
      磁極（7）區隔，主磁極（6）將結構中的磁場N及S極誘導
      出來在面板上，而副磁極（7）因有隔磁板（8）的存在，
      可將主磁極（6）的磁場變換為相反的磁極，即N極的主磁
      極（6）因有隔磁板（8）的區隔，其相鄰的磁極則為S極
      ，此功能的發生必需在面板裡側作配合的加工，而所產生
      的結果就是在面板（2）上面形成區隔於主磁極（6）的感
      應磁場，其最大的優點，就是對較薄的工作物能有效吸著
      ，並且不會有「透磁」的現象發生，所謂的「透磁」即磁
      場的N.S極因強度的關係會穿透工件，在加工中的鐵屑會
      因此而附著於刀具上，形成與加工面摩擦所產生的困擾，
      所以在磁場激磁後，介於面板（2）上的主磁極（6）N與S
      之間的副磁板（7）透過隔磁板（8）在吸著工件後，形成
      磁場迴路，此與原告舉發引證案之功能有明顯的差異。
    2.原告對系爭案所為舉發理由書中第4項第2點中所謂「面板
      與引證案中之上蓋相仿」，其實不然。在引證案中的上蓋
      ，在圖7中顯示，是將磁力產生器透過導磁板將磁場引導
      至上蓋，此形態為直接傳導方式，在上蓋的磁場為恆定的
      N與S。而系爭案之面板（2）上包含了主磁極（6）、副磁
      極（7）、隔磁板（8），此乃完全不同形態之設計，在功
      能上亦有明顯之區隔。（註：該隔磁板（8）的功能如上
      所述）。
    3.系爭案與引證案在結構上的差異：引證案中磁場的排列是
      將線圈環繞於充磁磁石。然後以導磁板相互夾持，固定於
      充磁磁石的兩側，在導磁板與底板之間置一隔板，此結構
      中是將產生的磁場利用隔板與底座完全分離（故磁場為開
      放性的）。引證案的線圈，則環繞於導磁板下方之磁石四
      週，其結構由上而下，而下方之磁石直接與底板密接，形
      成磁場的封閉迴路，故系爭案結構特徵實質上與引證案並
      不相同。
    4.綜上所述，系爭案之結構不僅與引證案不同，且其所增進
      之使用功能，亦有明顯之異，為一具有新穎性及進步性，
      且具有實用價值之創作。
　　理  由
一、原告起訴主張：系爭案與引證案之差異只在於系爭案將非必
    要構件隔磁板（8）納入申請專利範圍內，然而要比較系爭
    案與引證案是否相同，其應針對兩案之必要構件加以比對，
    系爭案之必要構件既皆已被引證案所揭露，其不具有新穎性
    ，原處分顯有違誤，為此訴請如聲明所示云云。
二、被告則以：引證案未揭示系爭案申請專利範圍第1項隔磁板
    （8）構件，且引證案專利說明書（含圖式）載明之內容與
    系爭案相較，整體結構特徵實質亦不同，故引證案不足以證
    明系爭案不具新穎性，原處分於法有據等語置辯。
三、本件兩造及參加人對於事實概要欄所述之事實均不爭，引證
    案係申請在先而在系爭案申請後始公告之新型專利案，此有
    新型專利說明書及其圖式、原處分及訴願決定附於本院卷暨
    舉發申請書附於原處分卷可稽，堪認為真實。
四、按系爭案審定核准時專利法第97條規定：「稱新型者，謂對
    物品之形狀、構造或裝置之創作或改良。」第98條規定：「
    （第1項）凡可供產業上利用之新型，無下列情事之一者，
    得依本法申請取得新型專利：一、申請前已見於刊物或已公
    開使用者。但因研究、實驗而發表或使用，於發表或使用之
    日起六個月內申請新型專利者，不在此限。二、申請前已陳
    列於展覽會者。但陳列於政府主辦或認可之展覽會，於展覽
    之日起六個月內申請專利者，不在此限。（第2項）新型係
    運用申請前既有之技術或知識，而為熟習該項技術者所能輕
    易完成且未能增進功效時，雖無前項所列情事，仍不得依本
    法申請取得新型專利。」第98條之1規定：「申請專利之新
    型，與申請在先而在其申請後始公開或公告之發明或新型專
    利申請案所附說明書或圖式載明之內容相同者，不得取得新
    型專利。但其申請人與申請在先之發明或新型專利申請案之
    申請人相同者，不在此限。」又按第105條準用第72條第1項
    後段規定：新型專利有違反第97條至第99條之情事，任何人
    得附具證據，向專利專責機關舉發之。依以上規定可知，系
    爭案有無違反專利法情事而應不予專利，依法應由舉發申請
    人附具證據證明之，倘其證據足以證明系爭專利有違專利法
    之規定，被告自應為舉發成立，撤銷專利權之處分。是本件
    之爭執，在於系爭案與引證案所附說明書或圖式載明之內容
    是否相同？
五、經查：
  (一)查前引專利法第98條之1之規定，係於90年10月24日所修正
    增訂公布者，該次修正並同時將同法第98條第1項第2款「有
    相同之發明或新型申請在先並經核准專利者」之規定予以刪
    除，是關於此部分之修正乃係為因應早期公開制度之實施，
    合先敘明。
  (二)按被告83年11月25日公告之專利審查基準第2-2-5頁規定：
    「（二）新穎性判斷之基本原則1.作為新穎性判斷對象之新
    型，為申請專利範圍之『請求項所載新型』。2.申請專利範
    圍應就每一請求項目逐項判斷其新穎性，但可不需對每一請
    求項目各自逐項作成審定。3.判斷新型有無新穎性時，應以
    新型之技術內容比對是否相同（含能由熟習該項技術者直接
    推導）為準。不相同即具有新穎性；相同即不具新穎性。」
    第2-2-12頁規定：「所謂『申請在先並經核准專利』，係指
    先申請案之新型雖經核准專利，但尚未在後申請案申請當日
    之前公告於專利公報，或先申請案之新型在後申請案申請當
    日雖尚未核准專利但其後經核准專利者而言。至於在後申請
    案申請前已公告於專利公報，則屬於『申請前已見於刊物』
    之情事。」「由於『申請在先並經核准專利』之新型，在後
    申請案申請當日之前，尚未公告於專利公報，因此後申請案
    之新型並無申請前已見於刊物之情事，依理於申請當日應無
    不具有新穎性的道理，惟法律為顧及專利權之專有排他性及
    一新型一專利原則，乃將此等先申請案所記載之新型以法律
    擬制 (legal fiction )為既有技術，而使後申請案之新型
    不具新穎性，故此項規定，僅能適用於考量新穎性之用，不
    得作為考量進步性之用。」核以上規定與專利法之立法目的
    「鼓勵、保護、利用發明與創作，以促進產業發展」（專利
    法第1條參照）相符，被告用以審查系爭案是否具有新穎性
    時資為依據與基準，依法自值尊重。
  (三)又按前揭專利法第98條之1擬制喪失新穎性之審查，固為上
    開83年11月25日公告之專利審查基準所不及規範，然查修正
    前後之差異，僅在於修正後之規定就申請在先之新型專利不
    以「並經核准專利」為要件，是被告於審查系爭案是否擬制
    喪失新穎性時資為依據與基準，仍同值尊重，均合先敘明。
  (四)原處分以系爭案主要包含有：底座（1）、面板（2）、線圈
    （3）、磁石（4）、導磁板（5）、主磁極（6）、副磁極（
    7）、及隔磁板（8）等組合構件，其組合係由線圈包圍磁石
    和主磁極形成一個串聯迴路，經控制器給予額定電壓後，瞬
    間將磁石充磁化，再藉由主磁極和副磁極經由面板誘導形成
    一個封閉型磁場，藉此磁場可將被吸著之鐵材完成一個磁場
    迴路而達到吸磁之目的為其特徵者；引證案係一電磁盤結構
    改良，主要含有：一具有整流組件（31）、計時器（Tl、T2
    、T3）、電磁閥宮（MA、MB、MC）、繼電器（RYl、RY2）之
    電路控制盤（30），一具有永久磁石（21）、充磁磁石（22
    ）之磁力產生組件，利用電路控制盤（30）將交流電轉換成
    直流電，使充磁磁石（22）產生石磁力，若該充磁磁石（22
    ）之磁場與該永久磁石（21）之磁場極性相同，即產生另一
    較大磁力，而可吸著待加工物，若反之，該充磁磁石產生一
    反向磁力，即產生內部循環小磁力，而無法將待加工物吸著
    ，故藉磁場變化，進而快速控制吸著待加工物或讓待加工物
    取下。引證案未揭露系爭案申請專利範圍第1項（獨立項）
    中之隔磁板（8）構件，且兩案結構特徵亦實質不同，故引
    證案不足以證明系爭專利不具新穎性，是原處分關於新穎性
    之認定，核係依前揭之說明而為審查，於法並無不合。
  (五)至原告主張並無可採，茲說明如下：
    1.按依系爭案申請專利範圍第1項所示，其主要包含有：底
      座（1）、面板（2）、線圈（3）、磁石（4）、導磁板
     （5）、主磁極（6）、副磁極（7）、及隔磁板（8）等組
      合構件，而其其組合係由線圈包圍磁石和主磁極形成一個
      串聯迴路，經控制器給予額定電壓後，瞬間將磁石充磁化
      ，再藉由主磁極和副磁極經由面板誘導形成一個封閉型磁
      場，藉此磁場可將被吸著之鐵材完成一個磁場迴路而達到
      吸磁之目的；而依引證案申請專利範圍第1項所示，其主
      要含有：一具有整流組件（31）、計時器（Tl、T2、T3）
      、電磁閥宮（MA、MB、MC）、繼電器（RYl、RY2）之電路
      控制盤（30），一具有永久磁石（21）、充磁磁石（22）
      之磁力產生組件，利用電路控制盤（30）將交流電轉換成
      直流電，使充磁磁石（22）產生石磁力，若該充磁磁石（
      22）之磁場與該永久磁石（21）之磁場極性相同，即產生
      另一較大磁力，而可吸著待加工物，若反之，該充磁磁石
      產生一反向磁力，即產生內部循環小磁力，而無法將待加
      工物吸著，故藉磁場變化，進而快速控制吸著待加工物或
      讓待加工物取下，兩案技術內容並不相同，核其亦尚非由
      熟習該項技術者直接推導，是被告認系爭案與引證案所附
      說明書或圖式載明之內容不相同，於法有據。
    2.又按系爭案於申請專利範圍第1項揭示隔磁板（8）之構件
      ，並於說明書及第1圖說明於系爭案面板（2）裝設有主磁
      極（6）、副磁極（7）及隔磁板（8），查該隔磁板（8）
      在面板（2）上，將主磁極（6）及副磁極（7）區隔，藉
      由主磁極（6）與副磁極（7）經由面板（2）誘導形成一
      個封閉型磁場，藉此磁場可將被吸著之鐵材完成一個磁場
      迴路而達到吸磁之目的，原告稱其為「非必要構件」，而
      認不予列入新穎性比對之範圍，殊有違前揭新穎性之審查
      原則，不足採信。
六、綜上所述，原告之主張，尚不足採，原處分認系爭案無審定
    核准時專利法第98條之1不予專利之事由，就原告之舉發申
    請為不成立之審定，認事用法，並無違誤，訴願決定，遞予
    維持，亦無不合，原告訴請如聲明所示，為無理由，應予駁
    回。
據上論結，本件原告之訴為無理由，爰依行政訴訟法第98條第3
項前段，判決如主文。
中　　華　　民　　國　　94　　年　 　9　　月　 29  　 日
                  第三庭審判長法  官　王　立　杰
                              法  官　胡  方  新
                              法  官　王　碧　芳
上為正本係照原本作成。
如不服本判決，應於送達後20日內向本院提出上訴狀並表明上訴
理由，如於本判決宣示後送達前提起上訴者，應於判決送達後20
日內補提上訴理由書（須按他造人數附繕本）。
中　　華　　民　　國　　94　　年　 　9　　月　 29  　 日
          　　　　  　　　　　書記官  葉  瑩  庭
